【裁判字號】    93,上,889
【裁判日期】    950418
【裁判案由】    損害賠償
【裁判全文】
臺灣高等法院民事判決                   93年度上字第889號
上  訴  人  乙○○
訴訟代理人  趙建和律師
上  訴  人  戊○○
訴訟代理人  王嘉寧律師
複代理人    蕭元亮律師
上列當事人間請求損害賠償事件，上訴人對於中華民國93年8月
16日臺灣士林地方法院92年度訴字第1376號第一審判決分別提起
上訴，本院於95年4月4日言詞辯論終結，判決如下：
    主  文
原判決關於駁回乙○○後開第二項之訴部分及該部分假執行之聲
請與命戊○○將優克芝瑪股份有限公司股票柒萬伍仟股背書交付
乙○○部分，及該部分假執行之宣告併訴訟費用之裁判廢棄。
戊○○應再給付乙○○新台幣貳佰零貳萬伍仟元及自民國九十三
年三月四日起至清償日止按年息百分之五計算利息。
蔡紹上訴駁回。
第一審及第二審訴訟費用由戊○○負擔。
本判決所命給付，於乙○○以新台幣陸拾柒萬伍仟元供擔保後，
得假執行。
    事實及理由
一、上訴人乙○○起訴主張：上訴人戊○○於民國（下同）89年
    4月上旬表示要與朋友籌資成立博英科技股份有限公司（以
    下稱博英科技公司），經營幼教事業幼稚園系統，架設網路
    ，讓家長隨時連線上網觀看小孩在幼稚園上課情形，測試成
    功，將推廣至全省各幼稚園，收取網站架設費用及月租費，
    前景可期，邀伊投資入股。因戊○○曾有幼教經營經驗，伊
    不疑有它，遂於同年月12日晚間將欲投資博英科技公司購買
    5 萬股股票之股款，面額新台幣（下同）1,125,000元之支
    票交付，戊○○當場開立繳款單交伊收執，並表示此為預購
    ，股票將於年底前交付。詎嗣經多次催促，戊○○竟稱博英
    科技公司已因經營不善而倒閉，伊要求提出相關清算資料，
    但戊○○並未置理。戊○○另於邀請伊投資購買博英科技公
    司股票之同時，稱其為優克芝瑪股份有限公司（以下稱優克
    芝瑪公司）股東，該公司經營交通及遠距傳輸等業務，宏碁
    電腦公司渴望村已向該公司訂購網路系統及設備，並正評估
    投資該公司，值得投資。伊亦不疑有它，而於89年4月12日
    於交付購買優克芝瑪公司增資股票35,000股之股款，面額
    945,000元之支票，戊○○亦當場開立繳款單交伊收執，言
    明股票已在印製，將於同年7月31日前交付，嗣後又表示宏
    碁電腦公司認股後，尚有8萬股股票餘額可供認購，催促伊
    儘速認購，伊乃於89年4月26日交付戊○○面額108萬元之支
    票一張，再認購4萬股，戊○○亦同時交付繳款單；詎戊○
    ○取得股款後，經多次催促迄未交付股票，且避不見面。嗣
    伊於91年12月間至經濟部商業司網站查詢，卻查無博英科技
    公司登記資料，且伊非優克芝瑪公司股東，始知受騙。戊○
    ○以詐欺手段共使伊交付315萬元之股款，造成伊受有315
    萬元之損害，伊已以原審92年11月24日言詞辯論期日提出之
    民事準備(一)狀撤銷受詐欺所為之意思表示，戊○○應依民法
    第184條、第92條、第113條規定，賠償315萬元及其法定遲
    延利息。若認戊○○並無詐欺，惟其並無出售上開兩家公司
    增資股票之代理權，仍應依民法第110條規定賠償伊所受損
    害。且博英科技公司因故未能成立，戊○○已無法交付該公
    司股票，伊已於93年1月19日解除契約，戊○○亦應依民法
    第226 條、第256條、第259條規定，或依民法第225條、第
    266條第2項，第179條規定，返還伊所交付購買博英科技公
    司股票之價金。另戊○○遲不交付優克芝碼公司股票，伊已
    於93年1月19日為解除契約之意思表示，戊○○應依民法第
    254條、第259條規定，返還伊所交付購買優克芝碼公司股票
    之價金2,025,000元。縱伊不得解除此部分契約，因該股票
    對伊已無利益，伊得拒絕受領，戊○○亦應依民法第232條
    規定賠償因不履行所生之損害2,025,000元。縱伊不得解除
    契約，戊○○亦未給付遲延，戊○○亦應交付優克芝瑪公司
    89年增資股票75,000股並辦理股票移轉登記，並給付股票價
    差1,275,000元等情。求為判決：(一)戊○○應給付乙○○所
    交付欲購買博英科技公司股票之股款1,125,000元及自93年3
    月4日起至清償日止，按週年利率百分之五計算之利息。(二)
    (1)先位聲明：戊○○應給付乙○○所交付欲購買優克芝瑪公
    司股票之股款2,025,000元及自93年3月4日起至清償日止，
    按週年利率百分之五計算之利息。(2)備位聲明：戊○○應給
    付乙○○優克芝瑪公司89年增資股票75,000股並辦理股票移
    轉登記，並給付乙○○1,275,000元及自93年3月4日起至清
    償日止按週年利率百分之五計算之利息。(三)原告願供擔保，
    請准宣告假執行。
二、上訴人戊○○則以：伊與與劉恩廷（原名劉德偉）於89年初
    決定合作將博英股份有限公司（下稱「博英公司」）、博英
    流通管理顧問股份有限公司（下稱「博英流通公司」）二家
    公司合併，更名為博英科技公司，業務轉型為從事「科技幼
    教網路事業」，惟因嗣後與劉恩廷合作關係破裂，上開二家
    公司並未合併，公司名稱亦未變更，致未能交付乙○○博英
    科技公司股票，不可歸責於伊。又乙○○係基於自己之評估
    ，認為優克芝瑪公司有投資潛力，且因優克芝瑪公司89年增
    資認股限於公司員工及原股東，而要求伊出讓若干股份供其
    投資，雙方談妥乙○○以每股27元認購，伊並未對乙○○施
    用任何詐術。而優克芝瑪公司股票之交付期限，於89年4 月
    27日繳款單備註欄已載明：「股票印製後將交予申購者」，
    乙○○收到第二次繳款單時既不曾異議或質疑，足證兩造當
    時已達成合意。嗣伊雖於89年底領到優克芝瑪公司股票後，
    但卻於90年1月間遭誠泰商業銀行股份有限公司（下稱「誠
    泰銀行」）扣留，迨至92年7月14日始行返還，返還當天伊
    即通知乙○○受領股票及辦理移轉登記，伊縱遲延給付亦無
    可歸責。至於繳款單上所蓋博英公司或優克芝瑪公司印文都
    是蓋在「證券名稱」欄位內，伊蓋上開公司章只是用以表示
    乙○○所購公司股票名稱，並無以該二家公司代理人名義向
    乙○○邀約投資之行為，故不生無權代理之問題。且博英科
    技公司雖無法完成設立，惟伊已極盡一切注意義務參與博英
    公司之業務，且因博英公司及博英流通公司負責人之劉恩廷
    利用伊及廠商之智慧成果而不付錢，導致博英科技公司無法
    成立，伊並無可歸責，況伊將自身所投資之股權部分讓與乙
    ○○，即已完成委任任務，乙○○所交付之投資款應視為伊
    已交付各該公司，伊並未侵吞乙○○之投資款，自無返還該
    款項義務。又乙○○於92年7月14日前從未定相當期限催告
    伊交付優克芝瑪公司股票，伊又已於該日提出給付，乙○○
    嗣後所為解除契約之意思表示不生效力等語，資為抗辯。
三、原審就乙○○之請求(一)判命戊○○給付1,125,000元及遲延
    利息；請求(二)部分，就備位聲明為乙○○勝訴之判決，判命
    戊○○應將優克芝瑪公司股票柒萬伍仟股背書並交付予上訴
    人乙○○，並以供擔保為條件准免假執行之宣告；而駁回乙
    ○○請求(二)部分之先位聲明。兩造各就其敗訴部分提起上訴
    ，乙○○上訴聲明為：(一)原判決不利上訴人部分廢棄。(二)上
    開廢棄部分，被上訴人戊○○應再給付上訴人2,025,000元
    ，及自93年3月4日起至清償日止按年息百分之五計算之利息
    。(三)第一項第一審廢棄部分及第二審訴訟費用由被上訴人負
    擔。(四)第二項聲明部分，願供擔保，請准宣告假執行。戊○
    ○上訴聲明為：(一)原判決關於命上訴人給付1,125,000元及
    其法定利息，與該部分假執行之宣告暨命負訴訟費用部分之
    裁判均廢棄。
    (二)上廢棄部分，被上訴人在第一審之訴及假執行之聲請均駁
    回。(三)第一審廢棄部分及第二審訴訟費用由被上訴人負擔。
四、本件經依民事訴訟法第463條、第270條之1第1項第3款規定
    ，整理並協議兩造不爭執事項議簡化爭點為：
（一）兩造不爭執事項：
  １、上訴人戊○○於89年4月12日收受上訴人乙○○所交付欲
      購買博英科技公司股票五萬股、優克芝瑪公司股票三萬五
      千股之支票二張，面額分別為1,125,000元、945,000元，
      嗣於同年月26日收受乙○○欲購買優克芝瑪公司股票四萬
      股之面額108萬元支票一張，上開支票均已兌現，總計被
      上訴人交付上訴人欲購買博英科技公司股票之股款為
      1,125,000 元，購買優克芝瑪公司股票之股款2,025,000
      元。
  ２、戊○○與訴外人劉恩廷於89年初曾決定合作將博英公司及
      博英流通公司二家公司合併擴大轉型，嗣博英公司及博英
      流通公司並未依之計畫合併，戊○○與劉恩廷協議將博英
      公司及博英流通公司解散，並授權劉恩廷使用戊○○及其
      弟蔡紹安之印章以辦理上開解散登記手續，惟劉恩廷卻將
      戊○○及蔡紹安於博英流通公司之股權移轉予第三人，並
      將該公司更名為博英學人文教科技股份有限公司，迄乙○
      ○提起本件訴訟後之92年6月20日及8月5日，始分別辦理
      該公司及博英公司之解散登記。
  ３、博英科技公司迄未設立登記，故戊○○無法交付乙○○博
      英科技公司之股票。
  ４、戊○○於優克芝瑪公司89年增資前，持有該公司股票6萬
      股，復於該次增資認購129,000股，89年增資後之總持有
      股數為189,000股。
  ５、戊○○於89年11月初取得優克芝瑪公司89年增資後印製之
      股票，其持有之優克芝瑪公司股票當中之169,000股股票
      ，連同經緯電腦公司股票30萬股、艾通科技公司4000股、
      統振股份有限公司股票50萬股於90年1月11日遭誠泰銀行
      留置保管，嗣經其委請律師於92年7月8日定期催告函限期
      誠泰銀行返還，誠泰銀行始於92年7月14日將上開股票返
      還戊○○。
  ６、戊○○於92年7月14日以存證信函通知乙○○受領所購買
      之優克芝瑪公司75,000股股票並辦理股票移轉登記，乙○
      ○於同月17日收受惟拒絕受領。戊○○另於93年4月12日
      原審言詞辯論時當場提出上開股票，乙○○仍拒絕受領。
（二）兩造爭點：
  １、乙○○是否因戊○○使用詐術陷於錯誤而交付款項？
  ２、戊○○是否代理或代表博英公司邀乙○○投資並收受股款
      ？
  ３、戊○○交付博英公司之股票是否已陷於給付不能？乙○○
      可否解除契約請求返還所交付之價金？
  ４、戊○○交付優克芝碼公司之股票，有無給付遲延？乙○○
      可否解除契約請求返還所交付之價金？
  ５、戊○○交付優克芝碼公司之股票，如有遲延，乙○○是否
      因此受有損害？遲延後之給付於乙○○是否無利益？乙○
      ○可否拒絕受領，並請求賠償損害？
  ６、戊○○應否給付乙○○以每股17元計算之優克芝碼公司股
      票之價差？
五、本院依整理並協議簡化爭點，斟酌全辯論意旨及調查證據之
    結果所為之判斷如下：
（一）乙○○是否因戊○○使用詐術陷於錯誤而交付購買博英科
      技公司股份之款項？
  １、本件乙○○主張戊○○於89年4月上旬向其表示要與朋友
      籌資成立博英科技公司，利用博英公司經營幼教事業幼稚
      園系統，架設網路，讓家長隨時連線上網觀看小孩在幼稚
      園上課情形，測試成功，將推廣至全省各幼稚園，收取網
      站架設費用及月租費，前景可期，其因而於89年4月12日
      將欲投資博英科技公司購買五萬股股票之股款，面額
      1,125,000元之支票交付戊○○，戊○○當場開立繳款單
      交其收執，並表示股票將於年底前交付，惟實際上並未成
      立博英科技公司之事實，業據其提出繳款單及支票正反面
      影本為證（見原審卷一第16、17頁，本院卷二第173頁）
      ，並為戊○○所不爭。又戊○○交付予乙○○之繳款單上
      ，蓋有博英公司之公司章，於承銷人員、單位主管、出納
      、部門最高主管、總核各欄均蓋有戊○○之印文，備註欄
      記載「預購」，並於注意事項中載明「本繳款單未蓋公司
      收執章者無效」，形式上足使乙○○認係繳納股款予博英
      公司而以自己名義取得博英科技公司股票及股東之身分，
      惟證人即當時博英股份有限公司之負責人劉恩廷證稱「我
      從未看過這張繳款單，．．上面的章蓋的都是戊○○，這
      上面的大章也不是我公司的章，我沒有收到原告（即乙○
      ○）投資博英公司的款項1,125,000元，也沒有收到被告
      （即戊○○）投資或增資博英公司的款項」（見原審卷一
      第99頁），另證人即原博英公司股東甲○○亦證稱「負責
      人劉德偉有企圖轉型為網路科技公司，一開始是和戊○○
      合作，股東也都同意轉型，也有簽授權書，授權給劉先生
      全權處理，包括我們的股權，但後來戊○○未依規定合作
      ，．．聽劉先生說戊○○投資的資金沒有進來，所以劉先
      生不願依照之前的承諾合作」、「我有去過戊○○住所，
      印象中去過兩次，我去談公司業務之事，劉先生有一起去
      ，我當時有問蔡先生承諾的資金為何沒有進來，蔡先生不
      高興，．．」等語，核相符合（見本院卷二第106、107
      頁），而乙○○交付之支票，已由戊○○背書提示兌現，
      有支票正反面影本在卷足憑，戊○○於收受乙○○欲購買
      博英公司股票之款項後，既未將該款項交付博英公司，則
      乙○○主張受到戊○○之詐欺，尚非無據。
  ２、戊○○雖辯稱其確有與證人劉恩延合作成立網路科技公司
      之計劃，並提出劉德偉（即劉恩延）製作之「文教網路事
      業開辦規畫書」、「文教網路科技教育事業、ASP開辦營
      運計畫書」為證（見原審卷一第162至181頁），縱認屬實
      ，惟依劉恩廷所證，其二人係計劃以博英公司為基礎增資
      ，並未提到變更公司名稱的事情（見原審卷一第99頁），
      戊○○逕以博英科技公司為投資對象向乙○○收取股款，
      已有未合。且戊○○縱有與劉恩延計畫將博英公司轉型並
      更名為博英科技公司，其既未將乙○○之款項交付博英公
      司或劉恩延，即難認其有為乙○○購買博英科技公司股票
      之意。其既無為乙○○投資購買博英科技公司、或博英公
      司與博英流通公司將轉型成立之公司股票之意，而向乙○
      ○稱博英科技公司前景可期，邀其投資並收受款項，自難
      謂無詐欺。
  ３、戊○○雖又以其已取得轉型前博英公司及博英流通公司各
      46%的股權，足供轉讓予乙○○預購之股數，抗辯其已將
      乙○○之股款投入云云，惟依其所言，其係自己及蔡紹安
      名義取得博英公司及博英流通公司46%之股份（見本院卷
      二第189頁），與乙○○無涉。且姑不論證人劉恩延及甲
      ○○均證稱戊○○並未交付投資或增資博英公司的款項，
      劉恩祺並證稱「被告資金都未進來，但他有要求先將部分
      股權讓給他讓他成為股東，我有幫他委託會計師辦理股東
      登記程序」（見原審卷一第101頁），依此，戊○○事實
      上有無投入資金於博英公司及博英流通公司，即非無疑。
      且其既得繳款為蔡紹安取得博英公司及博英流通公司之股
      份，則若其有將乙○○之款項交付博英公司或劉恩廷，乙
      ○○自應有對博英公司可得主張之權利，然乙○○於博英
      公司及博英流通公司之股東名冊上均未列名其上，有上開
      二公司之股東名冊影本在卷足憑（見原審卷一第160、161
      頁），戊○○亦未舉證乙○○有何對博英公司或博英流通
      公司或劉恩廷可得主張之權利，其抗辯已將乙○○交付之
      款項投入博英公司，而無詐欺，即無可取。
  ４、戊○○雖又以因劉恩廷將整體幼教網路營運規劃透露給第
      三人，有意與第三人合作而怠工，造成公司營運困難，其
      為免損失擴大乃於89年7月25日與劉恩廷終止合作，而致
      無法成立博英科技公司，非可歸責，抗辯其無詐騙乙○○
      云云，並提出和解書一紙為憑，惟依該和解書「一代墊款
      56.9萬元以劉提P1之40萬元解決，APPLE電腦交由蔡處理
      ，蔡如何處理與劉無涉。二優克芝碼之體體工程，劉願如
      蔡所提以12萬元解決。其軟體歸蔡，蔡應同意COPY壹套給
      劉。三艾通電腦雙方同意返還艾通。四蔡拋棄合作期間之
      顧問費。五公司印章、存摺、股份之授權書予以終止，流
      水帳冊返還劉。六雙方同意註銷博英流通顧問及博英公司
      。蔡同意為辦公司註銷得使用其及其胞弟蔡紹安之股東章
      」之記載（見原審卷一第186頁），可知戊○○與劉恩廷
      僅就戊○○為公司代墊之款項、顧問費、公司印章、存摺
      及股份之授權，與第三人艾通公司之電腦及註銷二家公司
      之事宜為協議，對於其投入之資金及股權，則隻字未提。
      若其確有將資金投入，於雙方終止合作，公司又行將註銷
      登記之際，對於代墊款、顧問費等金額不大的款項尚且協
      議如何處理，對於其投入之資金、股權卻隻字未提，亦與
      常情有違，則乙○○主張戊○○雖以投資購買博英科技公
      司為名邀其投資，實際並未將其交付之款項交付劉恩廷或
      博英公司，其係因戊○○使用詐術陷於錯誤而交付購買博
      英科技公司股份之款項，應為可取。
（二）乙○○是否因戊○○使用詐術陷於錯誤而交付購買優克芝
      瑪公司股份之款項？
  １、查乙○○係先後於89年4月13日及4月27日交付945,000元
      及108萬元予戊○○，以每股27元之價格購買35,000股及
      4萬股優克芝瑪公司股票，為兩造所不爭，並有繳款單及
      支票正反面影本在卷可稽（見原審卷一第18至21頁、本院
      卷二第171、172頁）。而「優克芝瑪公司預計於89年初辦
      理增資，於89年4月之前有告訴蔡先生已在進行常中，公
      司89年9月8日資產負債表顯示公司處於虧損狀態，所以希
      望能夠增資」等情，已據證人丙○○證述在卷（見原審卷
      一第282、283頁），而依優克芝瑪公司89年9月8日資產負
      債表所示，該公司於86年以前累計虧損228,419元，該期
      則虧損1,326,305元，且資本總額為1100萬元，然股東權
      益總額僅有9,534,986元，亦即該公司多年以來均處於虧
      損狀態，且每股淨額不足10元，有優克芝瑪公司89年9 月
      8日資產負債表影本在卷可稽（見原審卷一第134頁）。又
      優克芝瑪公司於89年8月28日召開股東臨時會及董事會，
      決議增資600萬元分為60萬股，每股10元，而戊○○繳納
      1,290,000萬元認股129,000股，亦有優克芝瑪公司89年8
      月28日臨時股東會議事錄、董事會議事錄及股東繳款明細
      表影本在卷可稽（見原審卷一第122、123、131頁）。優
      克芝瑪公司既多年來均處於虧損狀態，每股淨值已不足10
      元，且該次發行之增資股，每股亦僅10元，戊○○卻先向
      乙○○稱宏碁公司渴望村已向該公司訂購網路系統及設備
      ，正評估投資該公司，嗣又稱宏碁公司認股後，只剩八萬
      股股票可供認購，而以每股27元之價格催促乙○○認購，
      乙○○主張受戊○○之詐欺而交付款項，尚非全然無據。
  ２、戊○○雖否認有向乙○○稱宏碁公司渴望村已向該公司訂
      購網路系統及設備，正評估投資該公司，及嗣稱宏碁公司
      認股後，只剩八萬股股票可供認購云云，惟查「（89年3
      、4月間是否常到你們公司？）有的，當時他（指戊○○
      ）說宏碁公司有一家老人院有買監視器，可以監看老人的
      安全狀況，並且有投資」等語，已據證人即原乙○○所屬
      棠林企業員工丁○○結證在卷，被上訴人就此證言並表示
      「沒有意見」（見本院卷一第45頁），足見戊○○確有向
      乙○○表示宏碁公司相關機構已向優克芝瑪公司購買網路
      系統及設備，且宏碁公司已投資該公司。被上訴人雖以證
      人前被詢及「是否知道乙○○有無向戊○○買股票？」時
      ，答稱「我不知道」，及於被詢及「知不知道戊○○向乙
      ○○說要架設網路經營幼教」時，答稱「我只知道有成立
      網站說可以監看小朋友的上課情形，其他的都不知道」，
      而否認證人所為「戊○○向乙○○說宏碁已買了很多股份
      ，剩下的股份不多，如要買儘快買，因此乙○○就買了，
      至於買的股數我不知道，我只知道壹張要3萬元，這是我
      親自聽到的」之證言，惟查，戊○○邀乙○○投資後，乙
      ○○究係向戊○○個人購買股份，或逕向戊○○所推薦的
      公司購買，或委由戊○○代為購買，本非未參與投資細節
      之證人所能知悉，其答稱不知乙○○有無向戊○○購買股
      票，與其陳述所聽聞戊○○與乙○○間之談話，並無衝突
      ，而其所稱「我只知道有成立網站說可以監為小朋友的上
      課情形，其他的都不知道」，係針對「是否知道戊○○向
      乙○○說要架設網路經營幼教」之問題，所為之回答，亦
      即證人只知有成立網站可以監看小朋友的上課情形，是否
      經營幼教等則不知，戊○○以此否認證人丁○○之證言，
      並不足取。
  ３、戊○○又以乙○○於告訴戊○○詐欺之刑事案件偵查中稱
      「當時被告來談投資的事情的時候，公司只有我在場，並
      沒有其他人在場」、「（你剛剛證稱的被告向你表示宏碁
      公司已經購買優克芝瑪股票，要你再做第二次的認購，這
      些話有無第三人聽到？）沒有。」等語，否認證人丁○○
      之證言，惟查，乙○○因與戊○○高中同學蔡炎崗合租辦
      公室，戊○○常受邀至蔡炎崗與乙○○共用之辦公室討論
      商機，二人每週至少見面二、三次，乙○○也常加入聊天
      或討論，兩人往來頻仍。89年間兩造幾乎天天都會電話聯
      繫，每一、二天總會見一次面，有時辦公室，有時在外面
      ，乙○○並為戊○○辦理得隨時進出其辦公室之識別證並
      交付辦公室之鑰匙等情，已據戊○○陳明在卷（見原審卷
      一第138、139、241頁），其既時常至乙○○之辦公室拜
      訪，衡情自無可能每次辦公室均無他人在場，而在場之人
      若非相當靠近，是否與聞其談話，乙○○非必能完全認知
      ，而本件乙○○投資優克芝瑪公司之金額逾200萬元，數
      目非小，衡情事前必經多方斟酌討論，則縱乙○○最後決
      定購買的該二次談話，沒有他人在場與聞，亦難以此認定
      戊○○對乙○○所說，關於優克芝瑪公司之資訊，為當時
      於乙○○辦公室任職之丁○○全無與聞。戊○○以此否認
      丁○○之證言，亦非可取。
  ４、戊○○雖又以購買未上市未上櫃公司股票，所重視的是該
      公司未來的發展或獲利能力，乙○○既曾參加優克芝瑪公
      司與ATT無線天線公司之產品發表會等活動，自然會對該
      公司是否值得投資為判斷，乙○○係自行評估之結果，認
      優克芝瑪公司具未來發展潛力，始同意以27元買受股票，
      且證人丙○○亦證稱確曾與宏碁公司有業務接觸，其無詐
      欺云云，查公司未來的發展及獲利能力，固為購買未上市
      未上櫃公司股票時，重要的考量，投資者若依相關資訊及
      資料評估該公司財務結構、營運狀況、產業前景、獲利能
      力等之結果，以其認為相當之價格購買股票後，固不得以
      嗣後獲利不如預期或股價下跌，而主張受有詐欺，惟若係
      因賣方隱瞞公司實情，或提供不實之資訊、資料，致投資
      者為錯誤之判斷而與之交易，自不得謂無涉詐欺。本件戊
      ○○向乙○○稱宏碁公司渴望村已向該公司訂購網路系統
      及設備，正評估投資該公司，嗣又稱宏碁公司認股後，只
      剩八萬股股票可供認購，認購要快等語，因宏碁公司為國
      內資訊科技界有名之大公司，其所為產業之投資，對於一
      般人之判斷會產生相當之影響，如其確與優克芝瑪公司有
      相當之業務往來，且於評估後投資大額該公司，致得認購
      之股份所剩無幾，自會使投資者認該公司前景可期值得投
      資，且不加思索即加碼投資以免向隅。本件宏碁公司雖於
      88、89年間曾與優克芝瑪公司有業務往來，惟其往來金額
      在10萬元以下，已據證人丙○○證述在卷（見本院卷二第
      40頁），而宏碁公司事實上並未投資優克芝瑪公司，亦有
      該公司股東名冊及89年增資時股東繳納股款明細表影本在
      卷可稽（見原審卷第125、131頁），然戊○○上開對乙○
      ○所為陳述，卻足讓聽者產生宏碁公司與優克芝瑪公司間
      有相當之業務往來，且已投資優克芝瑪公司不小數額之錯
      覺，乙○○稱其受戊○○之詐欺，非不可取。
  ５、另證人即優克芝瑪公司負責人丙○○雖證稱「當時公司股
      票如以每股27元計算，就當時的技術來看我認為太低了」
      、「增資股的股價是10元沒錯，但是他以前持有老股，股
      價是35元，他原來的老股有6萬股，所以平均起來是這個
      價格」等語（見原審卷一第283頁、本院卷二第39頁），
      惟優克芝瑪公司既多年來均處於虧損狀態，89年時每股淨
      值已不足10元，已如前述，丙○○認每股以27元計算過低
      ，應係其身為公司負責人，出於對公司之感情，所為主觀
      之陳述，且「當初辦理曾資時是想找大公司來投資，並沒
      有限於公司原來股東，但既然大公司找不到，所以董事會
      決議縮小範圍．．」等情，已據其證述在卷（見原審卷一
      第284頁），其以每股10元尋找大公司之買主尚且不著，
      足見優克芝瑪公司並無每股27元之價值。而增資前戊○○
      持有6萬股，此觀增資後其持有優克芝瑪公司189,000股，
      而其認認購129,000股增資股自明（見原審卷一第125、
      131 頁），則縱丙○○稱戊○○持有原有股票價格為35元
      屬實，於加計增資股平均後，每股亦僅約18元（
      35X60000= 2,100,000，2,100,000+1,290,000=3,390,000
      ，3,390,000÷189,000=17.93），戊○○以丙○○之證言
      主張優克芝瑪公司每股有27元之價值，其無詐欺，亦非可
      取。
  ６、況查戊○○係邀乙○○認購優克芝瑪公司之增資股，且其
      出具之繳款單收據，蓋有優克芝瑪公司之公司章，記載「
      股票已印製，於7月31日前將交予申購者」、「股票印製
      後將交予申購者」，並於注意事項中載明「本繳款單未蓋
      公司收執章者無效」，形式上足使乙○○認係繳納股款予
      優克芝瑪公司而以自己名義取得優克芝瑪公司股票及股東
      之身分，蓋如係向戊○○買其取得之增資股，則只需雙方
      簽立契約即可，並無以優克芝瑪公司名義出具繳款單之必
      要。參諸，被上訴人嗣已於89年11月初取得優克芝瑪公司
      增資股股票，已據乙○○所陳明，並為戊○○於刑事偵查
      中所自承（見原審卷二第130頁），惟其未即將股票交付
      乙○○，且迄90年1月11日其股票被誠泰銀行扣留前，從
      未通知乙○○領取股票，乙○○主張受戊○○之詐欺而交
      付購買優克芝瑪公司股票之款項，應為可取。
（三）按因被詐欺或被脅迫而為意思表示者，表意人得撤銷其意
      思表示。又前條之撤銷，應於發見詐欺或脅迫終止後，一
      年內為之。但自意思表示後，經過十年，不得撤銷。民法
      第92條第1項、第93條定有明文。又法律行為經撤銷者，
      視為自始無效。無效法律行為之當事人，於行為當時知其
      無效，或可得而知者，應負回復原狀或損害賠償之責任。
      又因故意或過失，不法侵害他人之權利者，負損害賠償責
      任。故意以背於善良風俗之方法，加損害於他人者亦同。
      違反保護他人之法律，致生損害於他人者，負賠償責任。
      民法第114條第1項、第113條、第184條亦有明文。本件乙
      ○○於91年12月左右至經濟部商業司網站查詢，查無博英
      科技公司登記資料，且發現其並非優克芝瑪公司股東，始
      知受騙，而於92年11月24日原審言詞辯論期日提出民事準
      備(一)狀撤銷受詐欺所為之意思表示，已據乙○○所陳明，
      並有原審民事準備(一)狀在卷足憑。則乙○○主張戊○○故
      意使其陷於錯誤而為交付款項購買股票，應依民法第184
      條、第92條第1項、第113條，返還其所受領之款項，及自
      93年3月4日起至清償日止按年息百分之五計算之利息，為
      屬可採。
（四）乙○○主張因受戊○○詐欺於錯誤而交付購買博英科技公
      司及優克芝瑪公司股份之款項，既屬可取，則兩造間其餘
      關於戊○○是否代理或代表博英公司並收受股款，博英公
      司之股票是否已陷於給付不能，戊○○交付優克芝碼公司
      之股票有無遲延，乙○○是否因此受有損害，可否拒絕受
      領，並請求賠償損害，及戊○○應否給付乙○○以每股17
      元計算之優克芝碼公司股票之價差等爭點，即無再詳為論
      述之必要，併此敘明。
六、綜上所述，乙○○主張其因受戊○○詐欺陷於錯誤而交付購
    買博英科技公司及優克芝瑪公司股票之款項，分別為
    1,125,000元及2,025,000元為屬可採，戊○○抗辯其已將乙
    ○○欲購買博英科技公司之款項交付博英公司，博英科技公
    司嗣因故未成立，而未能交付股票不可歸責於伊。又乙○○
    係基於自己之評估，認為優克芝瑪公司有投資潛力，而合意
    以每股27元認購，伊並未施用任何詐術云云，均無可取。從
    而，乙○○本於民法第184條第1項、第92條第1項、第113條
    規定，請求戊○○返還其所交付購買博英科技公司之股票
    1,125,000元及購買優克芝瑪公司之股票款2,025,000元，及
    均自93年3月4日起至清償日止按年息百分之五計算之利息，
    為有理由，應予准許。乙○○陳明願供擔保請准宣告假執行
    ，核無不合。原判決就其中博英科技公司之股款1,125,000
    元本息部分，為乙○○勝訴之判決，並為假執行之宣告，其
    所持理由雖有不同，但其結果並無二致，仍應予維持，戊○
    ○上訴論旨指摘原判決此部分不當，求予廢棄改判，為無理
    由。至於乙○○請求(二)部分先位請求戊○○返還其所交付購
    買優克芝瑪公司股款2,025,000元本息部分，原判決為乙○
    ○敗訴之判決，而就備位部分，判命戊○○給付股票，尚有
    未洽，乙○○上訴意旨指摘原判決此部分不當，求予廢棄改
    判，為有理由，爰由本院就此部分（原判決主文第二項判命
    給付股票部分）予以廢棄，並改判如主文二項所示。又乙○
    ○陳明願供擔保請准宣告假執行，核無不合，應由本院酌定
    相當擔保金准許之。
七、本件事證已臻明確，兩造其餘之攻擊防禦方法及所提之證據
    ，經審酌後認均無礙判決之結果，爰不予一一論述。
八、據上論結，本件上訴人乙○○上訴為有理由，戊○○上訴為
    無理由，依民事訴訟法第450條、第449條第1項、第78條、
    第463條、第390條第2項，判決如主文。
中    華    民    國    95    年    4     月    18    日
                  民事第三庭  審判長法  官  林敬修
                                    法  官  劉勝吉
                                    法  官  張靜女
正本係照原本作成。
如不服本判決，應於收受送達後20日內向本院提出上訴書狀，其
未表明上訴理由者，應於提出上訴後20日內向本院補提理由書狀
（均須按他造當事人之人數附繕本）上訴時應提出委任律師或具
有律師資格之人之委任狀；委任有律師資格者，另應附具律師資
格證書及釋明委任人與受任人有民事訴訟法第466條之一第一項
但書或第二項（詳附註）所定關係之釋明文書影本。
中    華    民    國    95    年    4     月    19    日
                                    書記官  廖麗蓮
附註：
民事訴訟法第四百六十六條之一（第一項、第二項）：
對於第二審判決上訴，上訴人應委任律師為訴訟代理人。但上訴
人或其他法定代理人具有律師資格者，不在此限。
上訴人之配偶、三親等內之血親、二親等內之姻親，或上訴人為
法人、中央或地方機關時，其所屬專任人員具有律師資格並經法
院認為適當者，亦得為第三審訴訟代理人。


司法院資訊處製作；財團法人民間司法改革基金會備份。
